臺灣士林地方法院民事判決　　　　　　　99年度訴字第1322號
原　　　告　吳昇龍
訴訟代理人　廖振洲律師
複　代理人　袁啟恩律師
被　　　告　許璨宜
訴訟代理人　謝宜庭律師
上列當事人間請求返還價金事件，本院於100 年5 月6 日言詞辯
論終結，判決如下：
    主  文
被告應給付原告新臺幣伍拾捌萬伍仟元，及自民國100 年2 月1
日起至清償日止，按年息百分之五計算之利息。
原告其餘之訴駁回。
訴訟費用由被告負擔二分之一，餘由原告負擔。
本判決原告勝訴部分，於原告以新台幣貳拾萬元供擔保後，得假
執行；但被告如於假執行程序實施前，以新臺幣伍拾捌萬伍仟元
為原告預供擔保，得免為假執行。
原告其餘假執行之聲請駁回。
    事實及理由
甲、程序方面：
    按訴狀送達後，原告不得將原訴變更或追加他訴。但被告同
    意或擴張或減縮應受判決事項之聲明者，不在此限，民事訴
    訟法第255 條第1 項第1 款及第3 款定有明文。原告原依委
    任契約關係，求為判決「被告應給付原告新台幣（下同）90
    萬元及自起訴狀繕本送達翌日起至清償日止，按年息百分之
    五計算之利息。」，嗣於訴狀送達後，本院審理時追加先位
    之訴，依消費借貸及不當得利之法律關係，求為判決「被告
    應給付原告131 萬元及自民國100 年2 月1 日起至清償日止
    ，按年息百分之五計算之利息。」，備位之訴則依委任契約
    關係求為判決「被告應給付原告90萬元及自起訴狀繕本送達
    翌日起至清償日止，按年息百分之五計算之利息。」（見本
    院卷第51頁），又於100 年2 月18日本院審理時當庭撤回備
    位之訴（見本院卷第70頁），再於100 年5 月2 日具狀減縮
    聲明為「被告應給付原告117 萬5 千元及自民國100 年2 月
    1 日起至清償日止，按年息百分之五計算之利息。」（見本
    院卷第103 頁），並於本院100 年5 月6 日辯論期日撤回不
    當得利之主張（見本院卷第111 頁），經核原告所為前開訴
    之追加，業經被告當庭同意（見本院卷第49頁反面），又原
    告前開訴之變更，核屬減縮應受判決事項之聲明，均合於首
    開規定，應予准許，合先敘明。
乙、實體方面：
壹、兩造爭執要旨：
一、原告起訴主張：
  (一)被告前向原告借款131 萬元（以下簡稱系爭借款），原告分
    別於97年7 月15日及同年月31日，自其設於國泰世華商業銀
    行帳號000000000000號帳戶，匯款60萬5 千元、70萬5 千元
    至被告所指定訴外人周召南設於兆豐國際商業銀行帳號0000
    0000000 號帳戶，惟被告迄未返還借款131 萬元，經原告以
    存證信函催告被告於31日內返還系爭借款，該存證信函業於
    99年12月30日送達原告，詎被告仍拒不返還，經與原告積欠
    被告之借款13萬5 千元相抵銷後，被告尚積欠原告117 萬5
    千元，為此爰依消費借貸之法律關係，請求被告返還借款11
    7萬5千元及法定遲延利息。
  (二)對被告抗辯所為之陳述：
    1.原告未向被告借款而指示被告匯款至他人戶頭。
    2.原告僅向被告借款203 萬5 千元：原告確於99年3 月間收
      受被告交付之系爭面額133 萬元支票，並將該支票票款存
      入原告帳號000-00-000000-0 之帳戶，又原告確曾於99年
      4 月19日、99年5 月19日向被告借款38萬元及32萬5 千元
      。惟被告既自認原告至今共返還190 萬元，則原告僅積欠
      借款13萬5 千元未清償被告。
  (三)並聲明：1.被告應給付原告117 萬5 千元及自100 年2 月1
    日起至清償日止，按年息百分之五計算之利息；2.願供擔保
    ，請准宣告假執行。
二、被告則抗辯：
  (一)兩造交往中時有資金互相調度情況，資金運用以方便調度為
    由，故於97年7 月15日及同年月31日自原告帳戶先行轉出13
    1 萬元支付被告購買不動產頭款，被告隨後於97年9 月5
    日借貸93萬元予原告，並將93萬元匯給予原告指定之高利借
    款人即訴外人周冠呈之帳戶「百典實業有限公司」（因原告
    為銀行行員不得私下貸放款項，故請被告直接轉匯該貸放款
    項帳戶），於98年12月2 日借款20萬元予原告，並匯給原
    告指定之訴外人林敬堯作為申購旺旺TDR 資金，於98年12
    月4 日借款28萬元予原告，並匯給原告指定之訴外人林敬堯
    作為申購旺旺TDR 資金，於98年12月29日領現22萬元借予
    原告購買股票，於99年3 月1 日交付訴外人溫玉珍所簽發
    、面額133 萬元之支票（華南銀行世貿分行，票號：GB0000
    000 號）予原告，作為原告購屋前調度還款價金，於99年
    4 月19日借予原告38萬元，並匯款至原告指定之僑馥履保專
    戶，作為原告購買和平東路現址之頭款，於99年5 月19日
    匯出借款32萬5 千元予原告。以上被告共借給原告366 萬5
    千元，原告至今僅返還190 萬元（其中42萬元、17萬元係原
    告於98年12月11日、99年2 月25日分別匯款予被告），仍有
    176 萬5 千元尚未清償，爰以上開款項與系爭131 萬元借款
    主張抵銷。
  (二)（改稱）系爭面額133 萬元之支票票款係用以清償系爭131
    萬元借款。（見本院卷第111頁）
  (三)並答辯聲明：1.原告之訴駁回；2.如受不利之判決，願供擔
    保，請准宣告免為假執行。
貳、本件經兩造整理並協議簡化爭點結果如下：
一、兩造不爭執事實：
  (一)被告於97年6 月15日以其名義向訴外人周召南以總價705 萬
    元購買坐落臺北市○○區○○段一小段638 地號土地及其上
    同小段53建號、門牌號碼臺北市○○區○○街336 巷37號4
    樓建物，雙方並簽訂不動產買賣契約書。
  (二)原告於97年7 月15日及同年月31日，自其設於國泰世華商業
    銀行帳號000000000000號帳戶，匯款60萬5 千元、70萬5 千
    元至訴外人周召南設於兆豐國際商業銀行帳號00000000000
    號帳戶。（見本院卷第13頁）兩造就上開131 萬元成立消費
    借貸關係。
  (三)原告有收受被告於99年4 月19日、99年5 月19日之匯款38萬
    元、32萬5 千元。（見本院卷第67頁）
  (四)訴外人溫玉珍所簽發面額133 萬元、發票日99年3 月1 日、
    付款人華南銀行世貿分行、票號GB0000000 號、受款人許璨
    宜（即被告）之支票1 紙業經提示，該支票票款133 萬元於
    99年3 月間存入原告設於國泰世華銀行帳號000-00-000000-
    0 號帳戶。（見本院卷第80、98頁）
  (五)原告於98年12月11日、99年2 月25日分別匯款42萬元、17萬
    元予被告。
二、本件爭點限縮為：
  (一)就系爭面額133 萬元支票票款為被告清償原告系爭131 萬元
    之借款，或係被告借貸原告之款項？
  (二)就上開款項如是清償，就系爭131 萬元之借款，被告是否業
    已清償？
  (三)就上開款項如是被告借貸原告之款項，兩造有無成立366萬
    5 千元之消費借貸關係？如有，原告是否業已清償？如未清
    償，被告得否與系爭借款131萬元主張抵銷？
、本院之判斷：
一、就系爭面額133 萬元支票票款為被告清償原告系爭131 萬元
    之借款，或係被告借貸原告之款項部分：
    經查，被告於本院審理期間所提出之歷次書狀均主張系爭面
    額133 萬元之支票係其於99年3 月間交付予原告，作為原告
    購屋前調度還款價金之用，係原告向被告之借款等語明確（
    見本院卷第37、64、77、79、88、101 頁），是被告於最後
    一次言詞辯論期日始改稱系爭面額133 萬元之支票票款係供
    作清償系爭借款131 萬元之用，已非無疑，況系爭支票面額
    133 萬元亦與系爭借款131 萬元金額不符，則被告事後改稱
    系爭面額133 萬元之支票票款係供作清償系爭借款之用，難
    信為真，應認系爭面額133 萬元之支票係被告借貸予原告之
    款項為真正。
二、兩造有無成立366 萬5 千元之消費借貸關係？如有，原告是
    否業已清償？如未清償，被告得否與系爭借款131 萬元主張
    抵銷部分：
  (一)茲就被告抗辯借貸予原告之款項分述如下：
    1.被告主張其於97年9 月5 日借貸93萬元予原告，並將93萬
      元匯予原告指定之高利借款人即訴外人周冠呈之帳戶「百
      典實業有限公司」等語，然為原告所否認，依舉證責任分
      配之原則，應由被告就其主張之上開事實，負舉證責任。
      被告就其於97年9 月5 日借貸93萬元予原告乙節，雖提出
      匯款單1 件為證（見本院卷第66頁），惟查，上開匯款單
      上收款人為百典實業有限公司，並非原告，自難作為兩造
      有93萬元消費借貸關係存在之證據。又上開匯款單上記載
      匯款代理人雖為原告，然此僅足認定原告就該次匯款為被
      告之代理人，仍難憑此遽認兩造就該筆匯款93萬元有消費
      借貸關係存在。是被告主張其於97年9 月5 日借貸93萬元
      予原告等語，並非可採。
    2.被告主張其分別於98年12月2 日及4 日借款20萬元、28萬
      元予原告，並分別匯給原告指定之訴外人林敬堯作為申購
      旺旺TDR 資金等語，然為原告所否認，依舉證責任分配之
      原則，自應由被告就其主張之前開事實，負舉證責任。被
      告就其主張借款20萬元、28萬元予原告之事實，固據提出
      匯款回條2 件為證（見本院卷第67、68頁），惟上開匯款
      回條上收款人均為訴外人林敬堯，並非原告，自難作為兩
      造有20萬元、28萬元消費借貸關係存在之證據。此外，被
      告復未能舉他證以實其說，是被告主張其於98年12月2 日
      及4 日借款20萬元、28萬元予原告等情，亦非可採。
    3.被告主張其於98年12月29日領現22萬元借予原告購買股票
      等語，為原告所否認，依舉證責任分配之原則，應由被告
      就其主張之前開事實，負舉證責任。然查，被告就其主張
      借款22萬元予原告乙節，迄未能舉證以實其說，本院自難
      憑採。
    4.被告主張其於99年3 月間借款133 萬元予原告，並交付系
      爭面額133 萬元之支票予原告，及於99年4 月19日、同年
      5 月19日借予原告38萬元、32萬5 千元乙節，為原告所不
      爭執（見本院卷第105 頁），是堪認被告確有借款203 萬
      5 千元（計算式：133 萬元+38 萬元+32 萬5 千元＝203
      萬5 千元）予原告之事實。
  (二)原告就上開借款203萬5千元是否業已清償被告部分：
    被告貸予原告之款項為203 萬5 千元，業已本院認定如前，
    就上開借款，原告則抗辯被告自認原告業已清償190 萬元等
    語，經查，被告雖自認原告已清償190 萬元（見本院卷第11
    0 頁反面），惟其中42萬元、17萬元係原告於98年12月11日
    、99年2 月25日清償被告，此為原告所不爭執（見兩造不爭
    執事實(五)），又被告貸予原告之款項係分別於99年3 月間借
    款133 萬元、於99年4 月19日借款38萬元、於同年5 月19日
    借款32萬5 千元予原告，俱如前述，則原告前開清償42萬元
    、17萬元之清償日期（即98年12月11日、99年2 月25日），
    顯然在被告貸予原告款項之前，衡諸常情，借款人豈有在尚
    未借款前即逕行清償貸與人之理，顯見前開42萬元、17萬元
    並非供作清償被告貸予原告203 萬5 千元之用，則前開42萬
    元、17萬元當應自被告自認原告清償金額190 萬元內扣除，
    是原告就上開借款203 萬5 千元應認僅清償131 萬元（計算
    式：190 萬元-42 萬元-17 萬元＝131 萬元），尚有借款72
    萬5 千元（計算式：203 萬5 千元-131萬元＝72萬5 千元）
    迄未清償。原告主張清償金額超逾上開範圍部分，並非可採
    。
  (三)被告就原告積欠之借款得否與系爭借款131 萬元主張抵銷部
    分：
    按二人互負債務，而其給付種類相同，並均屆清償期者，各
    得以其債務，與他方之債務，互為抵銷，民法第334 條第1
    項前段定有明文。經查，原告主張被告向其借款131 萬元，
    為被告所不爭執，惟被告既未能舉證證明其業已清償系爭借
    款131 萬元，堪認被告尚積欠原告系爭借款131 萬元；又原
    告亦積欠被告借款72萬5 千元，已如前述，依前開規定，被
    告自得就雙方前開所負借貸債務主張抵銷，經抵銷後，被告
    尚積欠原告借款58萬5千元。
三、綜上所述，被告尚積欠原告借款58萬5 千元，又原告前以存
    證信函催告被告於31日內返還系爭借款，該存證信函業於99
    年12月30日送達原告，被告屆期仍未清償，則依民法第233
    條第1 項前段規定，被告自催告屆期翌日即100 年2 月1 日
    起自應負給付遲延利息之責任，從而，原告依消費借貸之法
    律關係，請求被告給付58萬5 千元及自100 年2 月1 日起至
    清償日止，按年息百分之五計算之法定遲延利息，為有理由
    ，應予准許，逾此範圍之請求，為無理由，應予駁回。
肆、兩造均陳明願供擔保，聲請宣告假執行及免為假執行，就原
    告勝訴部分，核無不合，爰各酌定相當擔保金額予以准許；
    至原告敗訴部分，其假執行之聲請，因訴之駁回而失所依附
    ，應併予駁回之。
伍、本件事證已臻明確，兩造其餘攻擊防禦方法及證據調查，核
    與本件判決結果不生影響，爰不逐一審酌論述，併此敘明。
陸、訴訟費用負擔之依據：依民事訴訟法第79條。
中    華    民    國   100    年    5     月    31    日
                  民事第一庭  法  官  陳燁真
以上正本證明與原本無異。
如對本判決上訴，應於判決送達後20日內向本院提出上訴狀，若
委任律師提起上訴者，應一併繳納上訴審裁判費，否則本院得不
命補正逕行駁回上訴。
中    華    民    國   100    年    5     月    31    日
                              書記官  謝達人